【裁判字號】    97,訴,2115
【裁判日期】    980821
【裁判案由】    遷讓房屋等
【裁判全文】
臺灣板橋地方法院民事裁定              97年度訴字第2115號
原        告
即主參加被告  乙○○
              丙○○
              丁○○
上三人共同
訴訟代理人    劉敏卿律師
被      告    甲○○○○○○○
訴訟代理人    戊○○
主參加原告    戊○○
              黃金源
上二人共同
訴訟代理人    劉韋廷律師
上列當事人間請求所有權移轉登記事件，本院於中華民國98年6
月30日言詞辯論終結，判決如下：
    主  文
原告之訴駁回。
訴訟費用由原告負擔。
主參加被告乙○○、丙○○、丁○○應分別將如附表所示建物，
各依附表所示之權利範圍移轉登記予主參加原告戊○○、黃金源
。
主參加訴訟費用由主參加被告負擔。
    事實及理由
甲、程序方面：
    按就他人間之訴訟標的全部或一部，為自己有所請求者，或
    主張因其訴訟之結果，自己之權利將被侵害者，得於本訴訟
    繫屬中，以其當事人兩造為共同被告，向本訴訟繫屬之法院
    起訴，民事訴訟法第54條第1 項定有明文。又所謂主張他人
    間訴訟之結果，自己之權利將被侵害，係指本訴訟原告之請
    求，雖非與自己之請求在法律上相牴觸，但本訴訟裁判之結
    果，自己在私法上地位，將受有不利益之影響而言；又自己
    之權利是否將被侵害，以主參加人起訴主張之事實定之，不
    以主參加人對他人先以判決取得確定之權利為必要。經查，
    本件原告主張其等為坐落臺北縣三重市○○○段707 之3 、
    715 地號土地其上之同段第1244建號即門牌號碼臺北縣三重
    市○○路○ 段129 號建物（下稱系爭建物）之所有權人，請
    求無權占有之被告甲○○○○○○○應遷讓房屋及返還不當
    得利，業據其等提出建物所有權狀影本3 紙為證（本院卷第
    3 至5 頁），主參加原告則主張系爭建物其等亦有各3 分之
    1 之所有權，故將之出租予被告甲○○○○○○○，是以本
    訴倘判決本訴訟被告應遷讓房屋及返還不當得利，即有致主
    參加原告受有不利益之影響，顯有妨害主參加原告之權益，
    揆諸上開說明，主參加原告以本訴訟原告乙○○、丙○○、
    丁○○及本訴訟被告甲○○○○○○○（嗣經撤回，見本院
    98年度訴字第171 號卷第167 頁反面）為共同被告，起訴請
    求主參加被告乙○○、丙○○、丁○○應分別將其等所有如
    附表所示建物，各依附表所示之權利範圍移轉登記予主參加
    原告，核與上揭主參加訴訟之要件相符，應予准許。
乙、實體方面：
壹、本訴訟部分：
一、原告乙○○、丙○○、丁○○起訴主張：
  (一)坐落臺北縣三重市○○○段707 之3 （分割自707 之1 地號
    土地）、715 地號土地其上之同段第1244建號即門牌號碼臺
    北縣三重市○○路○ 段129 號建物，原為訴外人黃山林所有
    ，黃山林於民國73年1 月21日死亡，系爭建物由黃山林之長
    子黃金福單獨繼承取得，黃金福於92年12月23日死亡，系爭
    建物即由原告乙○○（配偶）、丙○○（子）、丁○○（女
    ）共同繼承取得。系爭建物自91年6 月間起至95年12月31日
    止均出租予陳鴻源經營博愛銀樓，96年1 月1 日起至97年2
    月1 日止均未出租他人，豈料黃金福之弟戊○○竟未徵詢原
    告之同意，擅自將系爭建物以每月租金新臺幣（下同）55,0
    00元出租予被告何淑容經營臻曜藥局，故被告甲○○○○○
    ○○顯屬無權占有系爭建物，惟迭經原告催促遷讓均置之不
    理，為此基於民法第767 條規定，請求被告遷讓房屋。又被
    告無權占有原告之建物，致原告受無法收取租金之損害，為
    此依民法第184 條規定，請求被告應自97年2 月1 日起至遷
    讓房屋之日止，按月給付相當於租金之賠償金55,000元予原
    告。
  (二)併聲明：1.被告應自臺北縣三重市○○路○ 段129 號房屋遷
    出，並將上開房屋返還原告。2.被告應自97年2 月1 日起至
    遷讓房屋之日止，按月給付55,000元予原告。
二、被告甲○○○○○○○則以：
  (一)被告臻曜藥局即何淑容係向戊○○租用系爭建物，系爭建物
    係由戊○○、黃金源及黃金福共有，應有部分各3 分之1 ，
    91年間系爭建物之共有人黃金福及黃金源即同意將系爭建物
    交由戊○○負責出租及收取租金，並非無權占有。
  (二)又被告向戊○○等人承租系爭建物，有法律上原因，對黃金
    福之繼承人即原告並未構成不當得利：
  1.查系爭建物係由戊○○等人合資購買，僅因購買系爭建物之
    基地即臺北縣三重市○○○段707 之3 地號土地貸款之需要
    而借名登記予黃金福，是黃金福雖為系爭建物名義上所有權
    人，然就系爭建物之管理、使用、處分權係為戊○○等人所
    共有。戊○○就系爭建物出租所收取之租金，概由其帳戶轉
    至黃金福帳戶供黃金福及其繼承人乙○○等3 人支付以黃金
    福為貸款人名義人之上開貸款，故可認除黃金源外，黃金福
    亦同意由戊○○將系爭建物出租以收取租金，且原告乙○○
    等3 人對此亦為知情，戊○○等人間就系爭建物之管理成立
    「分管契約」，而該「分管契約」亦拘束黃金福之繼承人乙
    ○○等3 人。
  2.依據前開「分管契約」，戊○○雖以個人名義與被告訂定租
    賃契約，然因被告對系爭建物之占有，來自系爭建物之管理
    權人戊○○，且經戊○○等人同意，是本於占有之連鎖，該
    租賃契約應得對抗黃金福及黃金福之繼承人即被告乙○○等
    人，原告自不得主張被告不當得利等語，資為抗辯。
  (三)併為答辯聲明：原告之訴駁回。
貳、主參加訴訟部分：
一、主參加原告戊○○、黃金源起訴主張：
  (一)主參加原告與主參加被告乙○○、丙○○、丁○○之被繼承
    人黃金福係兄弟關係，主參加原告與黃金福之父親黃山林於
    55年向訴外人邵竹吉購買系爭建物坐落之部分基地即臺北縣
    三重市○○○段715 地號土地，因系爭建物坐落之基地為臺
    北縣三重市○○○段715 地號及707 之1 地號土地，又該70
    7 之1 地號土地所在範圍很大，非全部為系爭建物之基地，
    且所有權人非訴外人邵竹吉，故黃山林僅得待707 之1 地號
    土地分割後，再向所有權人購買。又因系爭建物前所有權人
    為邵竹吉，而其基地所坐落之土地卻分屬不同所有權人，故
    約定待將來系爭建物坐落之土地皆同屬一人所有時，始辦理
    建物買賣登記。嗣黃山林於72年1 月13日過世，由黃金福與
    原告2 人繼承臺北縣三重市○○○段715 地號土地應有部分
    各3 分之1 。
  (二)系爭建物係主參加原告與黃金福所合資購買，僅因貸款之需
    要而由黃金福出名登記，是主參加被告雖為系爭建物名義上
    所有權人，然系爭建物之管理、使用、處分權仍屬主參加原
    告2 人與被告3 人所共有：
  1.黃金福與主參加原告等3 人於91年5 月26日合資向訴外人即
    第707 之1 地號土地所有權人汪根定、汪炳文、汪德基、汪
    富治、汪清、汪安、汪松、汪德等8 人（下稱汪根定等人）
    購買系爭建物所坐落由該地號分割出之707 之3 地號土地，
    此有雙方91年5 月26日土地買賣訂金契約可憑（見原證1）
    ，至此，系爭建物坐落之土地為臺北縣三重市○○○段715
    地號、707 之3 地號土地。黃金福與主參加原告為購買707
    之3 地號土地，故須以系爭建物及715 、707 之3 地號土地
    為擔保，向華南商業銀行（下稱華南銀行）貸款3,000,000
    元，為謀貸款手續之便利，黃金福與主參加原告遂接受華南
    銀行職員楊先生建議，約定先將系爭建物所有權從邵竹吉移
    轉登記於黃金福名下，待貸款核撥後立即以贈與方式恢復黃
    金福與主參加原告等3 人就系爭建物權利範圍各3 分之1 ，
    並約定系爭建物之租金除繳交上開貸款之本息外，餘額均歸
    黃金福與主參加原告之母親收取使用至百年，此有92年11月
    12日協議書為憑（見原證2） 。黃金福與主參加原告遂依上
    述約定，於92年9 月30日與訴外人汪根定等人簽訂不動產買
    賣契約書，以價金5,608,195 元向汪根定等人買受707 之3
    地號土地（見原證3） 後，於92年10月20日將原以黃金福與
    主參加原告等3 人為買受人簽立之系爭建物買賣契約書（見
    原證4） ，改以黃金福1 人為買受人，約定價金850,00 0元
    ，向邵竹吉買受系爭建物（見原證5） ，並將系爭建物之所
    有權移轉登記予黃金福名下。
  2.因購買系爭建物及臺北縣三重市○○○段707 之3 地號土地
    之資金來源，除戊○○等人各出資62萬元及向華南銀行貸款
    300 萬元外，其餘資金皆為主參加原告等人母親己○○○所
    出資，故主參加原告等與黃金福所簽立之協議書（見原證2
    ）中，除約定主參加原告等人向華南銀行貸款核撥後，黃金
    福應立即將系爭建物以贈予方式恢復主參加原告等人各1/3
    外，更強調出租系爭建物所收取之租金除用以繳交貸款本利
    外，餘額應歸母親收取使用直至其百年。主參加原告等與黃
    金福兄弟3 人間感情極為和睦，是雖有金錢往來本亦不需有
    書面為憑，然因購買系爭房屋及其坐落土地之資金，大都係
    由母親以其養老金所出資，母親為求能確實收取系爭房屋之
    租金以養老，遂命兄弟3 人訂立書面為憑，是其所注重者為
    收取租金之依據，至於兄弟3 人其後如何於貸款核撥後將系
    爭房屋所有權回歸兄第3 人共有，則聽憑兄弟3 人自理。
  (三)嗣黃金福於92年12月23日死亡，其所有系爭建物權利由主參
    加被告等3 人共同繼承，且因貸款尚未核撥（貸款核撥日為
    93年2 月20，見原證6） ，故系爭建物之所有權仍登記於黃
    金福名下，而於繼承後登記為主參加被告等共有。惟於黃金
    福仍在世時，主參加原告等與黃金福便同意由主參加原告戊
    ○○將系爭建物出租，並以其租金支付貸款，如有餘額則供
    作母親己○○○生活所用（見原證2） ，且主參加被告等對
    此亦知情。主參加原告戊○○遂於91年6 月至96年1 月1 日
    間將系爭建物租予訴外人陳鴻源，97年2 月1 日起則將系爭
    建物租予被告臻曜藥局即何淑容使用，其所收之租金概由主
    參加原告戊○○自其帳戶轉入黃金福帳戶（見原證7 、8）
    供黃金福及其繼承人即主參加被告等支付以黃金福為貸款名
    義人之上開貸款，系爭建物之相關稅賦亦由主參加原告戊○
    ○透過匯款予主參加被告丙○○（見原證9） 等方式，加以
    處理。詎料，主參加被告乙○○於97年8 月4 日即貸款最後
    一期時，將最後一期繳款金額26,835元，至貸款銀行即華南
    銀行臨櫃以丙○○名義匯入黃金福帳戶中，使銀行扣款，並
    同時向銀行行員盧小姐要求取得清償證明，惟盧小姐要求戊
    ○○等3 人到場始得領取清償證明而作罷，足證主參加被告
    乙○○對於房屋貸款一事知之甚稔。
  (四)主參加原告與被告乙○○等3 人間存有「借名登記契約」之
    法律關係，主參加被告應依契約規定，以贈與方式移轉登記
    系爭建物如聲明所示之應有部分予主參加原告：查主參加原
    告戊○○、黃金源與主參加被告乙○○等3 人之被繼承人黃
    金福為辦理貸款，而簽立「借名登記契約」之協議書（原證
    2） ，約定由黃金福出名登記為系爭建物所有人以供擔保，
    並以貸款核撥為停止條件，於條件成就時，黃金福應以贈與
    方式將系爭建物所有權應有部分移轉登記予戊○○及黃金源
    各3 分之1 。嗣黃金福於92年12月23日死亡，該移轉登記名
    義之債務應由乙○○等3 人繼承。戊○○等人向華南銀行所
    申請之上開貸款已於93年2 月20日核撥（見原證6） ，乙○
    ○等3 人所負移轉登記名義債務之停止條件已成就，是主參
    加原告自得請求主參加被告應依協議書約定以贈與方式將系
    爭建物所有權應有部分移轉登記予戊○○及黃金源各3 分之
    1 。
  (五)黃金福於交代後事時，亦告知主參加被告租金分配之事實，
    而間接告知系爭建物實質上為其與主參加原告所共有。主參
    加被告所提被證2 上記載「待三重土地300 萬貸款（7 年）
    還掉時，每月有租金分配○○」，實可證黃金福已間接告知
    主參加被告系爭建物係其與主參加原告所共有之事實，蓋如
    系爭建物為黃金福1 人所有，則租金無分配問題，正因系爭
    建物為戊○○等人共有，出租系爭建物所收取之租金，方應
    進行分配。
  (六)主參加被告抗辯原證2 協議書與原證5 之建物買賣契約書印
    文相同，而與建築改良物買賣所有權移轉契約書（鈞院卷第
    42、43頁）印文不同，而否認協議書之真正。惟查，一般人
    於印鑑章外尚有其他印章本屬常事，而除於填具公部門文書
    或銀行資料必用印鑑章外，於私人間簽訂契約，使用印鑑章
    或其他印章本屬自由。原證5 之建物買賣契約本欲以黃金福
    與主參加原告為所有人之建物改良物買賣所有權契約係用以
    請求地政機關辦理所有權移轉登記，故使用印鑑章，而原證
    2 之協議書及原證5 之建物買賣契約書為一般私人契約，故
    未使用印鑑章而用其他印章，兩者印文當然不同，主參加被
    告以無關之事由否認協議書之真正，顯係故意混淆事實。又
    主參加被告抗辯協議書僅有黃金福印文而無黃金福簽名有違
    其簽約習慣，然此說詞毫無證據可為佐證，不足採信。
  (七)爰依借名登記契約之法律關係，聲明請求如主文第三項所示
    。
二、主參加被告乙○○、丙○○、丁○○則辯以：
  (一)主參加原告之父親黃山林生前即就其財產已分配（黃山林生
    前即將臺北縣三重市○○○路7 巷3 號1 、2 樓房地買給戊
    ○○），黃山林於72年1 月13日死亡，由黃金福、原告等3
    兄弟繼承系爭建物之基地即坐落臺北縣三重市○○○段715
    地號土地各3 分之1 ，但系爭建物之抵押權則由黃金福1 人
    單獨繼承（見被證1） ，亦即黃山林死亡時，黃金福及主參
    加原告已有共識，土地部分由3 人共同持有，建物部分則由
    黃金福1 人獨有，因此系爭建物之抵押權才由黃金福單獨繼
    承。又系爭建物所坐落之土地由主參加原告與黃金福3 人合
    意共購，如系爭建物亦為其等3 人共購，並無理由不以3 人
    名義登記。
  (二)購買系爭建物之另筆基地即707 之3 地號土地，係92年9 月
    30日之事，購買該土地，係由黃金福與戊○○共同出資購買
    ，黃金源並無出錢。另主參加被告從未聽聞黃金福於生前即
    92年11月12日曾簽立原證2 之協議書，亦未知悉有該協議書
    情事，而原證2 之協議書並無黃金福親自簽名，有違黃金福
    簽約之習慣，且該協議書上黃金福印文之印章在戊○○保管
    中，此由92年10月20日建物買賣契約書（見原證5） 上之黃
    金福之印文與原證2 協議書上黃金福之印文相同，但原證5
    上黃金福之簽名則非黃金福本人簽名，疑係由戊○○冒簽，
    即可得證。且該印文又與黃金福於92年12月9 日與邵竹吉簽
    訂之建築改良物買賣所有權移轉契約書（即公契）上所用之
    印文不同，主參加被告否認該協議書之真正。又主參加原告
    主張黃金福與邵竹吉簽立系爭建物買賣契約書係於92年10月
    20日，主參加原告又主張其等與黃金福3 人係在92年11月12
    日簽立協議書，也就是黃金福以個人名義買受系爭建物在前
    ，而戊○○所指3 人簽立之協議書竟在後，顯違一般事理之
    常情，該協議書應屬虛假。主參加原告等稱契約當事人先口
    頭約定，日後請他人撰書面契約，極為常見云云，完全不足
    採信。且若主參加原告認有簽立協議書之必要，既要求黃金
    福親自用印，為何不叫黃金福親自簽名？又為何竟使用戊○
    ○自己保管之黃金福「私章」？而不令黃金福使用黃金福自
    己保管之私章用印，或使用「印鑑」用印，凡上均足證戊○
    ○所謂黃金福在協議書上自己用印之說，顯屬虛假。
  (三)主參加原告提出之原證4 「系爭建物買賣契約書」，顯係主
    參加原告片面製作，該契約書上既無黃金福簽名，亦無黃金
    福用印，該等文件亦未曾送交地政事務所辦理移轉登記，主
    參加原告無法以「原證4 」證明黃金福曾同意以3 人名義共
    同買受系爭建物。另原證1 「土地買賣訂金簽約」為主參加
    原告戊○○個人簽約，於本件並無佐證價值，且該契約書出
    賣人並無建物，契約內竟預定「建物移轉登記於買方」顯與
    事實不符。
  (四)又依黃金福於92年12月29日死亡前數天，黃金福在醫院自行
    在一本小冊子極為詳盡書寫交待後事（見被證2） ，其中就
    明指；「三重房地產兩筆，找阿良，因有權狀，故一切依權
    狀」其意係指「一切依權狀，即表明權狀屬誰，就是誰所有
    之意」；「土地賣掉時，如果撐不下去，將此句話拿給阿良
    及阿源，希望他們處理土地，換得現金，以俾小孩受正常教
    育」，此句話已明示戊○○及黃金源只有土地持分，並無建
    物權利。黃金福整本交待後事記事，並無提及系爭建物屬3
    人共有，足證黃金福並不知悉92年11月12日協議書乙事。主
    參加原告謂黃金福手冊中「「每月有租金分配」（見被證2
    之2） ，可證明系爭房屋3 人共有」云云，更屬無稽。上開
    黃金福生前留言，係針對積欠DANNY （即被告乙○○之胞兄
    李廷興）債務，如何清償而「指示」，因系爭建物仍應給付
    地租給黃金福3 兄弟（基地屬3 兄弟共有），故有租金分配
    之問題，待房屋租金扣減應給付給原告2 人之地租後，再清
    償李廷興。
  (五)至於證人陳月娥雖為有利於主參加原告之證詞，惟其為主參
    加原告之生母，今黃金福已死，其當然袒護尚生存之主參加
    原告，陳月娥之證詞應有偏頗不實。
  (六)主參加原告所述貸款及還款事宜，係因共同買受土地而貸款
    與建物無關，何況貸款還款牽涉原因甚多，無法以相關稅賦
    係如何繳納等事由，推定系爭建物屬3 人所有，也就是主參
    加原告所述「借名登記」之說顯非事實，且黃金福、戊○○
    、黃金源雖為系爭建物基地之共有人，但系爭建物實屬黃金
    福個人所有，黃金福、戊○○、黃金源間不可能就系爭建物
    有「分管契約」存在。故戊○○以個人名義，將非屬其所有
    之系爭建物出租予臻曜藥局之行為，顯屬無權處分，所立租
    約無效。
  (七)併為答辯聲明：主參加原告之訴駁回。
、本件本訴、主參加訴訟整理爭點如下：
一、兩造於審理程序中不爭執之事實：
  (一)系爭臺北縣三重市○○○段第1244建號即門牌號碼臺北縣三
    重市○○路○ 段129 號建物坐落於臺北縣三重市○○○段70
    7 之3 、715 地號土地。系爭建物原為訴外人邵竹吉所有，
    嗣邵竹吉與黃金福於92年12月9 日訂立建築改良物買賣所有
    權移轉契約書，以買賣為原因將系爭建物所有權移轉登記予
    黃金福，並於93年2 月18日完成登記。因黃金福於92年12月
    23日死亡，系爭建物之所有權復於93年6 月4 日因繼承移轉
    登記予乙○○、丙○○、丁○○，應有部分各3 分之1 （見
    本院97年度訴字第2115號卷第22頁建物登記謄本、98年度訴
    字第171 號卷第41、42頁建築改良物買賣所有權移轉契約書
    影本）。
  (二)臺北縣三重市○○○段715 地號土地原為主參加原告之父黃
    山林所有，黃山林於72年1 月13日死亡，該715 地號土地所
    有權即由黃金福、戊○○、黃金源3 兄弟繼承應有部分各3
    分之1 ，並於73年1 月21日完成繼承登記；嗣黃金福於92年
    12 月23 日死亡，該715 地號土地黃金福之應有部分3 分之
    1 復由乙○○、丙○○、丁○○繼承應有部分各9 分之1 ，
    並於93年6 月4 日完成繼承登記（見本院97訴字第2115號卷
    第30、31、33頁土地登記謄本）。
  (三)臺北縣三重市○○○段707 之3 地號土地原為訴外人汪根定
    等人所有，經戊○○、黃金源與黃金福於92年9 月30日與訴
    外人汪根定等人簽訂不動產買賣契約書，由戊○○、黃金源
    與黃金福以總價5,608,195 元向訴外人汪根定等人購買該70
    7 之3 地號土地，並於93年2 月18日將所有權移轉登記予戊
    ○○、黃金源及黃金福3 人，應有部分各3 分之1 （見本院
    97年度訴字第2115號卷第25、32頁土地登記謄本）。
  (四)依土地謄本之記載，戊○○、黃金源及黃金福為債務人，以
    系爭建物及臺北縣三重市○○○段707 之3 、715 地號土地
    為共同擔保，設定最高限額抵押權360 萬元向華南銀行貸款
    ，存續期間自92年12月16日起至132 年12月15日止，華南銀
    行並於93年2 月20日撥款200 萬元（見本院97年度訴字第21
    15號卷第22至25頁建物及土地登記謄本、98訴字第171 號卷
    第46頁華南銀行放款交易明細查詢申請單影本）。
  (五)主參加原告戊○○於91年6 月至96年1 月1 日間將系爭建物
    出租予訴外人陳鴻源；自97年2 月1 日起則將系爭建物出租
    予被告何淑蓉即臻曜藥局使用，並每月收取租金55,000元（
    見本院98訴字第171 號卷第67至78頁房屋租賃契約書、戊○
    ○之華南銀行票據代收摺）。
  (六)主參加原告戊○○自93年5 月18日起至97年7 月14日止，按
    月匯款55,000元至60,000元不等至黃金福之華南銀行帳號00
    0-00-000000-0 號帳戶，及於97年8 月4 日匯款26,765元至
    黃金福之上開帳戶，以清償前揭向華南銀行之貸款（見本院
    98訴字第171 號卷第47至62頁黃金福及戊○○之存摺影本）
    。
二、兩造爭執之事實：
  (一)本訴部分：
  1.原告依民法第767 條規定請求被告遷讓返還系爭房屋，是否
    有理由？
  2.原告依民法第184 條規定請求被告自97年2 月1 日起至遷讓
    房屋之日止，按月給付55,000元予原告，是否有理由？
  (二)主參加訴訟部分：主參加原告依借名登記契約之法律關係，
    請求主參加被告乙○○、丙○○、丁○○應分別將如附表所
    示建物，各依附表所示之權利範圍移轉登記予主參加原告戊
    ○○、黃金源，是否有理由？
肆、本院之判斷：
一、本訴部分：
  (一)原告依民法第767 條規定請求被告甲○○○○○○○遷讓返
    還系爭房屋，為無理由：
  1.原告主張其等為系爭建物之所有權人，主參加原告戊○○未
    經其等同意，擅自將系爭建物以每月租金55,000元出租予被
    告何淑容經營臻曜藥局，被告無權占有系爭房屋，應遷讓返
    還云云，並提出系爭建物所有權狀影本3 紙為證（見本院97
    年度訴字第2115號卷第3 至5 頁）；被告雖不否認向戊○○
    承租系爭建物之事實，惟抗辯系爭建物係由戊○○等人合資
    購買，僅因購買系爭建物之基地即臺北縣三重市○○○段70
    7 之3 地號土地貸款需要而借名登記予黃金福，系爭建物之
    管理、使用、處分權為戊○○等人所共有，黃金福亦同意由
    戊○○將系爭建物出租以收取租金清償貸款，被告並非無權
    占有等語，並提出92年11月12日協議書、系爭第707 之3 地
    號土地之92年9 月30日不動產買賣契約書、土地買賣所有權
    移轉契約書、系爭建物92年12月9 日建築改良物買賣所有權
    移轉契約書、華南銀行放款交易明細查詢申請單及上開黃金
    福、戊○○之存摺等件影本為證（見本院98年度訴字第171
    號卷第17至25頁、第42至43頁、第46頁、第47至62頁）。
  2.按借名登記契約，係指當事人約定，一方（借名者）經他方
    （出名者）同意，而就屬於一方現在或將來之財產，以他方
    之名義，登記為所有人或其他權利人。亦即借名人僅係借用
    出名者之名義，但無使出名者終局取得所有權或其他權利之
    意思。查：
  (1)系爭建物原為訴外人邵竹吉所有，嗣邵竹吉與黃金福於92年
    12月9 日訂立建築改良物買賣所有權移轉契約書，以買賣為
    原因將系爭建物所有權移轉登記予黃金福，並於93年2 月18
    日完成登記，而黃金福於92年12月23日死亡，系爭建物之所
    有權復於93年6 月4 日因繼承移轉登記予原告乙○○、丙○
    ○、丁○○，應有部分各3 分之1 之事實，有建築改良物買
    賣所有權移轉契約書影本、建物登記謄本等件在卷可稽（（
    見本院97年度訴字第2115號卷第22頁、98年度訴字第171 號
    卷第41、42頁），且為兩造所不爭執，是系爭建物於原告為
    繼承登記前，其登記之所有權人為黃金福，堪以認定。其次
    ，系爭建物之基地坐落於臺北縣三重市○○○段707 之3 、
    715 地號土地。該715 地號土地原為黃金福、戊○○、黃金
    源3 兄弟之父黃山林所有，黃山林於72年1 月13日死亡，該
    715 地號土地所有權即由黃金福、戊○○、黃金源3 兄弟繼
    承應有部分各3 分之1 ，並於73年1 月21日完成繼承登記；
    嗣黃金福於92年12月23日死亡，該715 地號土地黃金福之應
    有部分3 分之1 復由乙○○、丙○○、丁○○繼承應有部分
    各9 分之1 ，並於93年6 月4 日完成繼承登記等情，亦有黃
    山林之死亡診斷書影本及土地登記謄本在卷可憑（見本院98
    年度訴字第171 號卷第117 頁、97訴字第2115號卷第30、31
    、33頁），復為兩造所不爭執；又臺北縣三重市○○○段70
    7 之3 地號土地原為訴外人汪根定等人所有，經戊○○、黃
    金源與黃金福於92年9 月30日與訴外人汪根定等人簽訂不動
    產買賣契約書，由戊○○、黃金源與黃金福以總價5,608,19
    5 元向訴外人汪根定等人購買該707 之3 地號土地，並於93
    年2 月18日將所有權移轉登記予戊○○、黃金源及黃金福3
    人，應有部分各3 分之1 之事實，有土地登記謄本存卷足佐
    （見本院97年度訴字第2115號卷第25、32頁），並為兩造所
    不爭執；而黃金福、戊○○與黃金源為購買該707 之3 地號
    土地，遂以系爭建物及臺北縣三重市○○○段707 之3 、71
    5 地號土地為共同擔保，設定最高限額抵押權360 萬元向華
    南銀行貸款，存續期間自92年12月16日起至132 年12月15日
    止，華南銀行並於93年2 月20日撥款200 萬元，亦有建物及
    土地登記謄本、華南銀行放款交易明細查詢申請單等件影本
    附卷可稽（見本院97年度訴字第2115號卷第22至25頁、、98
    訴字第171 號卷第46頁），且為兩造所不爭執，由上足徵，
    系爭建物坐落之基地即系爭715 、707 之3 地號土地，不論
    係基於繼承（715 地號）或買賣（707 之3 地號），其所有
    權均係由黃金福、戊○○與黃金源3 兄弟各分配3 分之1 之
    應有部分，則原告主張系爭建物係黃金福自其父黃山林處單
    獨繼承取得所有權，顯非無疑。
  (2)關於系爭建物所有權人登記為黃金福之過程，據證人即地政
    士呂友欽於本院言詞辯論時具結證稱：「（問：提示原證2
    協議書，有無看過此份協議書？）我有看過，是我本人在上
    面簽名。（問：簽立該協議書時在場人為何人？）此協議書
    的內容是我打的，戊○○到我事務所拿協議書後，回去他們
    家簽的，不是在我面前簽的。他拿走的是空白的協議書，他
    們簽好隔沒幾天，戊○○拿到事務所說上面4 個人都已簽名
    蓋章，請我作見證，因為黃金福、戊○○2 位在協議書上寫
    的日期（即92年11月12日）之前曾到我的事務所，因銀行貸
    款的關係，所以要把建物所有權登記在黃金福1 人名下，因
    為之前我做好的文件，是要把建物給3 兄弟登記各3 分之1
    ，後來因為貸款的關係，他們要登記到一個人名下，我建議
    他們貸款辦好後，用贈與的方式過戶給其他兩兄弟各3 分之
    1 ，所以我知道此過程，就當見證人，他們還說房屋的租金
    待繳貸款剩餘的部分要給媽媽收。（問：協議書的內容是誰
    決定的？）黃金福、戊○○跟我講此狀況，我照他們說的打
    字。（問：他們原本有無登記給兩兄弟之意？抑或是你建議
    他們用贈與的方式？）原本房子（即系爭建物）過戶時要登
    記給3 兄弟（即黃金福、戊○○與黃金源），我把登記給3
    兄弟的過戶文件已寫好，也請房屋的前所有人邵先生蓋章完
    畢，後來他們說要改登記為黃金福1 人的名字，所以我就重
    做1 份文件再請邵先生再蓋一次章。黃金福原本也不想用他
    的名字，但是因為要辦貸款的關係，所以才用他的名字，房
    子原本就是3 兄弟的東西，所以他們原本就要登記回3 兄弟
    的名字。」等語綦詳（見本院98年度訴字第171 號卷第125
    至126 頁）；證人即主參加原告之母己○○○於本院言詞辯
    論時亦具結證稱：「（問：提示原證2 協議書，是否有看過
    ？）我家裡有1 張，我有看過。（問：上面個印章是否你自
    己蓋的？）是的。（問：此張協議書的內容是誰決定的？）
    是我與我3 個兒子戊○○、黃金源、黃金福商量後決定的，
    決定用我的錢拿去買重新路1 段129 號的土地及房屋。我是
    在我家裡跟我兒子商量的。（問：協議書在哪裡簽的？）我
    跟我的三個兒子商量後，我要求他們寫協議書蓋好印章再拿
    到家裡來給我蓋章。（問：簽協議書時在場人為何？）只有
    我及3 個兒子在場。（問：當時代書是否在場？）我不知道
    什麼是代書。（問：你蓋章時協議書你3 個兒子的章是否已
    蓋好？）好像已經蓋好了。（問：當時拿協議書給你蓋時黃
    金福有無說什麼？）我說我把老本都拿給你們買房地，我要
    靠什麼生活，你們要簽協議書給我，我跟他們說房子的租金
    繳貸款之後要給我收，我才能生活，當時3 個兒子都有同意
    。（問：當時有無協議房屋之所有權要如何處理？）有，在
    我先生過世後，房子本來要登記在我名下，但因為我的年紀
    已大，所以就登記在兒子的名下，我當時說3 個兒子1 人1
    份，每人3 分之1 ，... 。（問：後來房子的租金有無依約
    交付予你？）有，房客把租金交給我之後，我就把錢交給戊
    ○○去繳銀行貸款，房子的租金都是我在收的。（問：系爭
    房屋為何後來只登記予黃金福？）他們3 人說要去總行貸款
    ，當時銀行說1 個人貸款比較快，可以在分行貸款，所以只
    登記1 個人的名字。... （問：他們有無約定貸款後要如何
    處理？）租金要給我收。」等語詳確（見本院98年度訴字第
    171 號卷第123 反面至125 頁），互核相符；且觀以主參加
    原告提出之92年11月12日協議書影本（即原證2 ，見本院98
    年度訴字第171 號卷第17頁）內容記載「立協議書人黃金福
    、戊○○、黃金源等三人，為購買三重市○○○段707- 3
    地號土地，須向華南商銀貸款新台幣三百萬元整，立此書等
    三人特就日後償還本利協議如下：共遵之一、為方便貸款接
    受華銀楊先生建議，將建物（建號：1244，門牌：重新路一
    段12 9號，權利範圍：全部）先登記在黃金福名下（原意是
    登記在立書人三人各三分之一），待貸款核下後立即以贈與
    方式恢復三人各三分之一。二、鑑於該建物及前塊土地（
    715 地號）均為父親遺留，三人同意該屋之租金除繳交每月
    須繳之本利外，餘額都歸母親收取使用至百年。... 立協議
    書人：黃金福、戊○○、黃金源，見證人：己○○○、呂友
    欽」等語，亦與證人呂友欽、己○○○證述之情節一致。再
    參諸主參加原告所提出由證人呂友欽製作之登載黃金福、戊
    ○○、黃金源3 人為買受人之系爭建物土地登記申請書及土
    地／建築改良物買賣所有權移轉契約書、契稅申報書、契稅
    申報書申報人附表等影本（見本院98年度訴字第171 號卷第
    26至37頁），其上確實已蓋妥系爭房屋前所有權人邵竹吉之
    印鑑章，亦有邵竹吉之印鑑證明影本1 紙在卷可憑（見本院
    98年度訴字第171 號卷第38頁），且該邵竹吉之印鑑章，核
    與卷附辦理系爭建物移轉登記予黃金福之建築改良物買賣所
    有權移轉契約書影本其上邵竹吉之印鑑章相同（見本院98年
    度訴字第171 號卷第41至43頁），益徵證人呂友欽證稱：「
    我把登記給3 兄弟的過戶文件已寫好，也請房屋的前所有人
    邵先生蓋章完畢，後來他們說要改登記為黃金福1 人的名字
    ，所以我就重做1 份文件再請邵先生再蓋一次章。」等節，
    並非虛言。從而，該等92年11月12日協議書、證人呂友欽製
    作之登載黃金福、戊○○、黃金源3 人為買受人之系爭建物
    土地登記申請書及土地／建築改良物買賣所有權移轉契約書
    、契稅申報書、契稅申報書申報人附表等件影本，堪信為真
    正。足證黃金福、戊○○、黃金源3 兄弟間確實有92年11月
    12日協議書（即原證2） 之約定，故戊○○、黃金源與黃金
    福間就系爭建物存有借名登記契約，並無使黃金福取得系爭
    建物之全部所有權之意思，堪以認定。則原告徒以前詞否認
    92年11月12日協議書及證人呂友欽製作之上開文書之真正及
    借名登記契約之存在，並辯稱證人己○○○之證詞有所偏頗
    ，並無足取。至於原告即主參加被告另主張依黃金福於92年
    12 月29 日死亡前數天，在醫院自行在一本小冊子書寫交待
    後事，記載「三重房地產兩筆，找阿良，因有權狀，故一切
    依權狀」，其意係指「一切依權狀，即表明權狀屬誰，就是
    誰所有之意」；另載「土地賣掉時，如果撐不下去，將此句
    話拿給阿良及阿源，希望他們處理土地，換得現金，以俾小
    孩受正常教育」，係明示戊○○及黃金源只有土地持分，並
    無建物權利，且黃金福整本交待後事記事，並無提及系爭建
    物屬3 人共有，足證黃金福並不知悉92年11月12日協議書乙
    事云云，其推論尚乏依據，不能遽採。從而，被告抗辯系爭
    建物實係黃金福、戊○○、黃金源共有，應有部分各3 分之
    1 ，因貸款之需，故將系爭建物所有權借名登記於黃金福名
    下等情，應屬事實，堪以信採。
  3.次按借名登記乃係當事人之一方將其出資買受之物登記於他
    方名下，而管理、使用、處分權仍屬於該一方之無名契約；
    且借名契約並非要式契約，不以書面為必要；又按借名登記
    契約係一無名契約，側重於權利人與該他人間之信任關係，
    苟其內容不違反強行規定或公序良俗者，依契約自由原則，
    應屬有效。查依黃金福、戊○○、黃金源3 人92年11月12日
    協議書之約定，黃金福與戊○○、黃金源間就系爭建物存有
    借名登記契約，俱如前述，且該借名登記契約之內容並無違
    反強行規定或公序良俗之情形，應屬有效。準此，系爭建物
    之所有權、管理、使用、處分權應屬黃金福、戊○○、黃金
    源3 人共有。又黃金福、戊○○、黃金源3 人依92年11月12
    日協議書第2 項之約定，均同意系爭建物之租金除繳交每月
    須繳之貸款本息外，餘額均歸其等母親收取使用，已如前述
    ，可徵黃金福、戊○○、黃金源均同意將系爭建物出租他人
    以收取租金。再者，戊○○於91年6 月至96年1 月1 日間將
    系爭建物出租予訴外人陳鴻源；自97年2 月1 日起則將系爭
    建物出租予被告何淑蓉即臻曜藥局使用，並每月收取租金55
    ,000 元 ，有房屋租賃契約書及戊○○之華南銀行票據代收
    摺等件影本為證（見本院98訴字第171 號卷第67至78頁），
    且為兩造所不爭執；復參以戊○○自93年5 月18日起至97年
    7 月14日止，按月匯款55,000元至60,000元不等至黃金福之
    華南銀行帳號000-00-000000-0 號帳戶，及於97年8 月4 日
    匯款26 765元至黃金福之上開帳戶，以清償前揭向華南銀行
    之貸款，有上開黃金福及戊○○之存摺影本附卷可稽（見本
    院98訴字第171 號卷第47至62頁），亦為兩造所不爭，足見
    戊○○將系爭建物出租後，多年來均將所收取之租金按月匯
    入黃金福之帳戶，以清償前揭向華南銀行之貸款，故以此情
    與黃金福、戊○○、黃金源3 人依92年11月12日協議書同意
    將系爭建物出租後，租金除繳交每月須繳之貸款本息外，餘
    額均歸其等母親收取使用之約定相互勾稽，足證黃金福、黃
    金源均有授權戊○○將系爭建物出租，再以租金清償前揭貸
    款，洵堪認定。
  4.綜上各情，黃金福、黃金源既均授權戊○○將系爭建物出租
    ，再以租金清償前揭貸款，則被告何淑蓉即臻曜藥局向戊○
    ○承租系爭建物並占有使用，即有合法權源。從而，原告依
    民法第767 條規定，請求被告甲○○○○○○○遷讓返還系
    爭房屋，為無理由，不應准許。
  (二)原告依民法第184 條規定，請求被告自97年2 月1 日起至遷
    讓房屋之日止，按月給付55,000元予原告，為無理由：
    本件原告主張被告無權占有原告之系爭建物，致原告受無法
    收取租金之損害，依民法第184 條規定，請求被告應自97年
    2 月1 日起至遷讓房屋之日止，按月給付相當於租金之賠償
    金55,000元予原告云云，為被告所否認，並以前詞置辯。查
    系爭建物之原共有人黃金福、黃金源既均授權同為共有人之
    戊○○出租系爭建物，再以租金清償前揭貸款，則被告何淑
    蓉即臻曜藥局向戊○○承租系爭建物並占有使用，即有合法
    權源，並不構成侵權行為。從而，原告主張依民法第184 條
    規定請求被告賠償損害，即無理由，應予駁回。
二、主參加訴訟部分：
    主參加原告依借名登記契約之法律關係，請求主參加被告乙
    ○○、丙○○、丁○○應分別將如附表所示建物，各依附表
    所示之權利範圍移轉登記予主參加原告戊○○、黃金源，為
    有理由：
  (一)本件主參加原告戊○○、黃金源與黃金福間確實定有92年11
    月12日之協議，此有協議書影本1 紙可稽（即原證2 ，見本
    院98年度訴字第171 號卷第17頁），有如前述。依該92年11
    月12日協議書之內容「立協議書人黃金福、戊○○、黃金源
    等三人，為購買三重市○○○段707- 3地號土地，須向華南
    商銀貸款新台幣三百萬元整，立此書等三人特就日後償還本
    利協議如下：共遵之一、為方便貸款接受華銀楊先生建議，
    將建物（建號：1244，門牌：重新路一段12 9號，權利範圍
    ：全部）先登記在黃金福名下（原意是登記在立書人三人各
    三分之一），待貸款核下後立即以贈與方式恢復三人各三分
    之一。二、鑑於該建物及前塊土地（715 地號）均為父親遺
    留，三人同意該屋之租金除繳交每月須繳之本利外，餘額都
    歸母親收取使用至百年。... 立協議書人：黃金福、戊○○
    、黃金源，見證人：己○○○、呂友欽」，足認主參加原告
    主張其等與黃金福間已約定為方便辦理上開貸款，故將戊○
    ○、黃金源系爭建物之所有權應有部分各3 分之1 暫借名登
    記於黃金福名下，待該貸款核撥後，黃金福即負有以移轉登
    記系爭建物所有權應有部分各3 分之1 予主參加原告戊○○
    、黃金源之義務，並無使黃金福取得系爭建物之全部所有權
    之意思，應屬事實。
  (二)又主參加原告及黃金福前於92年間以系爭建物及臺北縣三重
    市○○○段707 之3 、715 地號土地為共同擔保，設定最高
    限額抵押權360 萬元向華南銀行貸款，存續期間自92年12月
    16日起至132 年12月15日止，華南銀行並於93年2 月20日撥
    款200 萬元之事實，有建物及土地登記謄本、華南銀行放款
    交易明細查詢申請單等件影本在卷足佐（見本院97年度訴字
    第2115號卷第22至25頁、98訴字第171 號卷第46頁），且為
    兩造所不爭執，業如前述，是上開貸款既經華南銀行於93年
    2 月20日撥款，斯時黃金福負有移轉登記系爭建物所有權應
    有部分各3 分之1 予主參加原告戊○○、黃金源義務之期限
    即已屆至；惟黃金福於92年12月23日死亡，系爭建物之所有
    權於93年6 月4 日因繼承而移轉登記予主參加被告乙○○、
    丙○○、丁○○所有，應有部分各3 分之1 之，此有建築改
    良物買賣所有權移轉契約書影本、建物登記謄本等件在卷可
    稽（（見本院97年度訴字第2115號卷第22頁、98年度訴字第
    17 1號卷第41、42頁），且為兩造所不爭執，是主參加被告
    乙○○、丙○○、丁○○即應繼承其等被繼承人黃金福之上
    開移轉登記系爭建物所有權應有部分各3 分之1 予主參加原
    告戊○○、黃金源之義務。
  (三)從而，主參加原告主張依借名登記契約之法律關係，聲明請
    求主參加被告乙○○、丙○○、丁○○應分別將如附表所示
    建物，各依附表所示之權利範圍移轉登記予主參加原告戊○
    ○、黃金源，為有理由，應予准許。
伍、綜上所述：
一、原告依照民法第767 條、第184 條規定，請求被告何淑蓉即
    臻曜藥局應自臺北縣三重市○○路○ 段129 號房屋遷出，並
    將上開房屋返還原告，暨被告應自97年2 月1 日起至遷讓房
    屋之日止，按月給付55,000元予原告，均無理由，應予駁回
    。
二、主參加原告依借名登記契約之法律關係提起主參加訴訟，請
    求主參加被告乙○○、丙○○、丁○○應分別將如附表所示
    建物，各依附表所示之權利範圍移轉登記予主參加原告戊○
    ○、黃金源，為有理由。
陸、本件事證已臻明確，兩造其餘攻擊防禦方法及未經援用之證
    據，經審酌後，核與判決結果不生影響，爰不一一論述。
捌、據上論結，本件原告之訴為無理由，主參加原告之訴為有理
    由，依民事訴訟法第78條、第85條第1 項前段，判決如主文
    。
中    華    民    國    98    年    8     月    21    日
                  民事第二庭    法  官  張筱琪
以上正本證明與原本無異
如對本判決上訴，須於判決送達後20日內向本院提出上訴狀
中    華    民    國    98    年    8     月    21    日
                            書記官  連思斐
┌────────────────────────────────────────────────────────┐
│附表（建物）︰                                                                                                  │
├─┬──┬──────┬────┬────┬──────┬────────┬───┬──────────────┤
│  │    │            │        │        │建物面積    │附  屬    建  物│      │                            │
│  │    │            │        │建築式樣│（平方公尺）│                │權  利│   應移轉登記予主參加原告   │
│編│建  │            │        │主要建築├───┬──┼────┬───┤      │   之應有部分               │
│  │    │            │        │材 料 及│第一層│ 合 │ 主要建 │面積（│      │                            │
│  │    │  建物門牌  │基地坐落│房屋層數│      │    │ 築材料 │單位：│      │                            │
│  │    │            │        │        │      │    │ 及用途 │平方公│範  圍│                            │
│號│號  │            │        │        │      │ 計 │        │尺）  │      │                            │
│  │    │            │        │        │      │    │        │      │      │                            │
├─┼──┼──────┼────┼────┼───┼──┼────┼───┼───┼──────────────┤
│1 │臺北│臺北縣三重市│臺北縣三│磚造1 層│67    │67  │  無    │  無  │乙○○│主參加被告乙○○應將左列建物│
│  │縣三│重新路1 段12│重市文化│        │      │    │        │      │3分之1│之所有權應有部分9 分之1 （1/│
│  │重市○○ 號        ○○段707 │        │      │    │        │      │      │3x1/3 ）移轉登記予主參加原告│
│  │文化│            │之3、715│        │      │    │        │      │      │戊○○。                    │
│  │北段│            │地號    │        │      │    │        │      │      ├──────────────┤
│  │1244│            │        │        │      │    │        │      │      │主參加被告乙○○應將左列建物│
│  │建號│            │        │        │      │    │        │      │      │之所有權應有部分9 分之1 （1/│
│  │    │            │        │        │      │    │        │      │      │3x1/3 ）移轉登記予主參加原告│
│  │    │            │        │        │      │    │        │      │      │黃金源。                    │
│  │    │            │        │        │      │    │        │      ├───┼──────────────┤
│  │    │            │        │        │      │    │        │      │丙○○│主參加被告丙○○應將左列建物│
│  │    │            │        │        │      │    │        │      │3分之1│之所有權應有部分9 分之1 （1/│
│  │    │            │        │        │      │    │        │      │      │3x1/3 ）移轉登記予主參加原告│
│  │    │            │        │        │      │    │        │      │      │戊○○。                    │
│  │    │            │        │        │      │    │        │      │      ├──────────────┤
│  │    │            │        │        │      │    │        │      │      │主參加被告丙○○應將左列建物│
│  │    │            │        │        │      │    │        │      │      │之所有權應有部分9 分之1 （1/│
│  │    │            │        │        │      │    │        │      │      │3x1/3 ）移轉登記予主參加原告│
│  │    │            │        │        │      │    │        │      │      │黃金源。                    │
│  │    │            │        │        │      │    │        │      ├───┼──────────────┤
│  │    │            │        │        │      │    │        │      │丁○○│主參加被告丁○○應將左列建物│
│  │    │            │        │        │      │    │        │      │3分之1│之所有權應有部分9 分之1 （1/│
│  │    │            │        │        │      │    │        │      │      │3x1/3 ）移轉登記予主參加原告│
│  │    │            │        │        │      │    │        │      │      │戊○○。                    │
│  │    │            │        │        │      │    │        │      │      ├──────────────┤
│  │    │            │        │        │      │    │        │      │      │主參加被告丁○○應將左列建物│
│  │    │            │        │        │      │    │        │      │      │之所有權應有部分9 分之1 （1/│
│  │    │            │        │        │      │    │        │      │      │3x1/3 ）移轉登記予主參加原告│
│  │    │            │        │        │      │    │        │      │      │黃金源。                    │
└─┴──┴──────┴────┴────┴───┴──┴────┴───┴───┴──────────────┘

司法院資訊處製作；財團法人民間司法改革基金會備份。
